臺灣高等法院臺中分院刑事判決
111年度金上訴字第1516號

上  訴  人  
即  被  告  郭芮豪



選任辯護人  陳秉榤律師
上列上訴人因加重詐欺等案件，不服臺灣臺中地方法院110年度
金訴字第465號中華民國111年3月24日第一審判決（起訴案號：
臺灣臺中地方檢察署110年度偵字第11151號），提起上訴，本院
判決如下：
    主  文
上訴駁回。
    事  實
一、郭芮豪為心智健全且具備一般智識之人，應可預見LINE暱稱
    「黃心雅」、「張智傑」及年籍不詳之成年人所吸引其加入
    之團隊，係3人以上以實施詐術為手段，所組成具有持續性
    或牟利性之有結構性詐欺集團犯罪組織（以下簡稱本案詐欺
    集團；郭芮豪所涉參與犯罪組織犯行，經原審另案判決確定
    ，非本案審理範圍），且應知悉金融帳戶乃個人在社會上為
    經濟交易之重要工具，關係個人財產安全、社會信用等權益
    至鉅，一般人蒐取他人金融帳戶之行徑，常係為遂行詐欺取
    財犯罪之需要，以便利收受並提領贓款，俾於提領後遮斷資
    金流動軌跡以逃避國家追訴、處罰，而預見提供自己金融機
    構帳戶之提款卡及密碼供他人使用，竟仍不違背其本意，於
    民國109年10月上旬間某日起，加入本案詐欺集團，除擔任
    提款車手外，另依指示提供其所申設如附表一所示之帳戶供
    本案詐欺集團使用。郭芮豪即與「黃心雅」、「張智傑」、
    擔任收水手之陳昱勳及本案詐欺集團其他不詳成員，共同意
    圖為自己不法之所有，基於3人以上共同詐欺取財及掩飾、
    隱匿詐欺犯罪所得去向、所在之犯意聯絡，由本案詐欺集團
    不詳成員於109年10月15日9時許，以附表二編號2所示之詐
    騙手法，向附表二編號2所示之范陳粉妹施用詐術，致其陷
    於錯誤，而於附表二編號2所示時間，臨櫃匯款新臺幣（下
    同）15萬元至郭芮豪所提供如附表一所示帳戶，本案詐欺集
    團成員旋指示郭芮豪前往附表二編號2所示地點提領帳戶內
    之贓款12萬元，再由陳昱勳向郭芮豪收水，而製造金流斷點
    ，掩飾、隱匿詐欺犯罪所得之去向、所在。嗣因范陳粉妹發
    覺受騙而報警處理，始悉上情（被害人林佳葳部分業經檢察
    官另案提起公訴，並經原審以110年度金訴字第288號判決確
    定，非本案審理範圍）。
二、案經范陳粉妹訴由臺中市政府警察局大甲分局報告臺灣臺中
    地方檢察署檢察官偵查起訴。
    理    由
壹、證據能力方面
　　被告以外之人於審判外之陳述，雖不符刑事訴訟法第159條
    之1至第159條之4之規定，而經當事人於審判程序同意作為
    證據，法院審酌該言詞陳述或書面陳述作成時之情況，認為
    適當者，亦得為證據；當事人、代理人或辯護人於法院調查
    證據時，知有同法第159條第1項不得為證據之情形，而未於
    言詞辯論終結前聲明異議者，視為有前項之同意，刑事訴訟
    法第159條之5定有明文。而該條規定之立法意旨，在於確認
    當事人對於傳聞證據有處分權，得放棄反對詰問權，同意或
    擬制同意傳聞證據可作為證據，屬於證據傳聞性之解除行為
    ，如法院認為適當，不論該傳聞證據是否具備刑事訴訟法第
    159條之1至第159條之4所定情形，均容許作為證據，不以未
    具備刑事訴訟法第159條之1至第159條之4所定情形為前提（
    最高法院104年度第3次刑事庭會議決議參照）。本判決認定
    事實所引用之供述證據（含文書證據），檢察官、被告及辯
    護人於本院準備程序時，均不爭執其證據能力，亦未於言詞
    辯論終結前聲明異議，而本院審酌各該證據作成時之情況，
    並無違法不當或證明力明顯過低之瑕疵，認以之作為證據應
    屬適當，是依刑事訴訟法第159條之5規定，均有證據能力。
貳、實體方面
一、訊據被告郭芮豪對於上開犯罪事實坦承不諱，核與證人即告
    訴人范陳粉妹警詢時證述之情節相符（見偵卷第117-121頁
    ），並有員警職務報告（見偵卷第21-22頁）、被告之兆豐
    國際商業銀行帳號00000000000號帳戶之存摺影本（見偵卷
    第27-29頁）、臺中市政府警察局大甲分局扣押筆錄及扣押
    物品目錄表（見偵卷第35-39頁）、指認犯罪嫌疑人紀錄表
    ：被告郭芮豪指認（見偵卷第51-53頁）、告訴人范陳粉妹
    之：①報案相關資料（見偵卷第123-131頁）②聯邦銀行匯款
    客戶收執聯影本1份（見偵卷第133頁）③與詐欺集團成員之L
    INE訊息截圖（見偵卷第135-137頁）、ATM監視器提款影像
    畫面照片共12張（見偵卷第155-165頁）、被告郭芮豪現場
    指認照片及與詐騙集團成員之LINE訊息對話紀錄翻拍照片（
    見偵卷第167頁、第277-298頁）、臺中市○○區○○路0段000巷
    ○○○市○○區○○路0段0000號前道路及7-11○○門市影像監視器翻
    拍照片（見偵卷第169-207頁）、台灣大車隊派車明細表1份
    （見偵卷第209-213頁）、行動電話0000000000號通聯調閱
    查詢單及基地台雙向位置1份（見偵卷第215-219頁）、被告
    郭芮豪之扣案物品翻拍照片（見偵卷第335-337頁）在卷可
    稽，被告之自白核與事實相符，事證明確，其犯行洵堪認定
    。
二、論罪科刑
㈠、核被告郭芮豪就附表二編號2所為，係犯刑法第339條之4第1
    項第2款之三人以上共同詐欺取財罪、洗錢防制法第14條第1
    項之一般洗錢罪。
㈡、共同實行犯罪行為之人，在共同意思範圍以內，各自分擔犯
    罪行為之一部，彼此協力、相互補充以達其犯罪之目的者，
    即應對於全部所發生之結果，共同負責。故共同正犯在客觀
    上透過分工參與實現犯罪結果之部分或階段行為，以共同支
    配犯罪「是否」或「如何」實現之目的，並因其主觀上具有
    支配如何實現之犯罪意思而受歸責，固不以實際參與犯罪構
    成要件行為或參與每一階段之犯罪行為為必要（最高法院10
    3年度台上字第2258號判決意旨參照）。被告郭芮豪在本案
    提供金融帳戶，並依詐騙集團指示領取贓款交付收水之陳昱
    勳，被告為犯罪不可或缺之角色，與暱稱「黃心雅」、「張
    智傑」、收水之陳昱勳及本案詐欺集團其餘成員間，有犯意
    聯絡及行為分擔，為共同正犯。
㈢、刑法上一行為而觸犯數罪名之想像競合犯存在之目的，在於
    避免對於同一不法要素予以過度評價。自然意義之數行為，
    得否評價為法律概念之一行為，應就客觀構成要件行為之重
    合情形、主觀意思活動之內容、所侵害之法益與行為間之關
    連性等要素，視個案情節依社會通念加以判斷。故二犯罪行
    為間，如具有局部之同一性，或其行為著手實行階段可認為
    同一者，得認與一行為觸犯數罪名之要件相侔，依想像競合
    犯論擬（最高法院107年度臺上字第1066號判決參照）。被
    告郭芮豪與集團成員共同施用詐術，使被害人范陳粉妹交付
    財物，過程中洗錢之目的亦是在實現詐欺取財之結果，而具
    有重要之關聯性，係在同一犯罪決意及預定計畫下所為階段
    行為，因果歷程並未中斷，應認為係一個犯罪行為，而同時
    觸犯三人以上共同詐欺取財罪、一般洗錢罪，為想像競合犯
    ，應依刑法第55條，從一重之刑法第339條之4第1項第2 款
    之三人以上共同詐欺取財罪處斷。
㈣、被告就一般洗錢犯行，於偵查及審判中自白，原應依洗錢防
    制法第16條第2項減輕其刑，惟此部分與加重詐欺取財罪想
    像競合後，係從一重之加重詐欺取財罪處斷，自無從適用上
    開規定予以減輕其刑，惟其此部分自白之犯罪後態度，仍作
    為法院量刑之參考，併予敘明。
三、原審認被告罪證明確，審酌被告貪圖加入詐欺集團所得獲取
    之不法利益，不但提供自己的帳戶供詐欺集團收取詐欺贓款
    ，更進而領取贓款，再由陳昱勳收水交予詐欺集團上手，隱
    匿、掩飾詐欺集團之犯罪所得，造成告訴人受有損失，所為
    應予非難；被告於法院審理時坦承犯行（含自白洗錢犯行）
    ，且有意與告訴人范陳粉妹調解，然因告訴人未到庭而無法
    調解；被告於本案行為前並無有罪科刑之前科紀錄；被告於
    原審審理時供述之教育程度、職業、家庭經濟狀況等一切情
    狀，量處有期徒刑1年1月。復說明：洗錢防制法第18條第1
    項固規定：「犯第14條之罪，其所移轉、變更、掩飾、隱匿
    、收受、取得、持有、使用之財物或財產上利益，沒收之；
    犯第15條之罪，其所收受、持有、使用之財物或財產上利益
    ，亦同。」為刑法沒收規定之特別規定，自應優先於刑法相
    關規定予以適用，亦即就洗錢行為標的之財物或財產上利益
    ，均應依洗錢防制法第18條規定沒收之。惟上開條文雖採義
    務沒收主義，卻未特別規定「不問屬於犯罪行為人與否，沒
    收之」，致該洗錢行為之標的是否限於行為人所有者始得宣
    告沒收，有所疑義，於此情形自應回歸適用原則性之規範，
    即參諸刑法第38條第2項前段規定，仍以屬於行為人所有者
    為限，始應予沒收。又犯罪所得，屬於犯罪行為人者，沒收
    之，於全部或一部不能沒收或不宜執行沒收時，追徵其價額
    ，刑法第38條之1第1 項、第3 項定有明文。而共同正犯之
    犯罪所得，沒收或追徵，應就各人所分得之數額分別為之；
    先前對共同正犯採連帶沒收犯罪所得之見解，已不再援用及
    供參考（最高法院104年第13次刑事庭會議決議意旨參照）
    ，所謂各人「所分得」，係指各人「對犯罪所得有事實上之
    處分權限」，法院應視具體個案之實際情形而為認定：倘若
    共同正犯各成員內部間，對於不法利得分配明確時，自應依
    各人實際分配所得沒收（最高法院104年度台上字第3937號
    判決參照）。被告郭芮豪警詢時自白，其負責領取詐欺款項
    ，領取51萬元，從中抽取2％，其餘均上繳收取贓款之人（即
    陳昱勳），並將犯罪所得10,200元自動交付員警扣案（見偵
    卷第48、321頁）。是就被告郭芮豪扣案之10,200元，為其
    犯洗錢罪之標的財物，應依洗錢防制法第18條宣告沒收。經
    核原判決認事用法並無違誤，量刑亦屬妥適，應予維持。被
    告上訴意旨否認犯罪及指摘原審量刑過重云云，惟被告於原
    審及本院審理時均坦承犯行，並有前揭證據可資佐證，另被
    告陳明其有和解之意願，且提出具體之和解方案，惟被害人
    范陳粉妹於本院審理時經通知仍未出面洽商和解，足見其並
    無和解之意願，而原審於量刑審酌時亦已評價及此；且按刑
    罰之量定，屬法院自由裁量之職權行使，應審酌刑法第57條
    所列各款事由及一切情狀，為酌量輕重之標準，並非漫無限
    制；量刑輕重係屬事實審法院得依職權自由裁量之事項，苟
    已斟酌刑法第57條各款所列情狀而未逾越法定刑度，不得遽
    指為違法；且在同一犯罪事實與情節，如別無其他加重或減
    輕之原因，下級審量定之刑，亦無過重或失輕之不當情形，
    則上級審法院對下級審法院之職權行使，原則上應予尊重（
    最高法院72年臺上字第6696號、75年臺上字第7033號判例及
    85年度臺上字第2446號判決意旨參照）。原審就被告之量刑
    已斟酌刑法第57條各款所列情狀而未逾越法定刑度，難認有
    何不當之處，亦符合「罰當其罪」之原則，並無輕重失衡之
    情形。是被告之上訴為無理由，應予駁回。
據上論結，應依刑事訴訟法第368條，判決如主文。
本案經檢察官張凱傑提起公訴，檢察官王元郁到庭執行職務。
中　　華　　民　　國　　111 　年　　10　　月　　19　　日
             刑事第一庭   審判長法　官　江  德  千
                                法　官　柯  志  民
                                法　官  簡  源  希　
以上正本證明與原本無異。
如不服本判決應於收受送達後20日內向本院提出上訴書狀，其未
敘述上訴理由者，並得於提起上訴後20日內向本院補提理由書（
均須按他造當事人之人數附繕本）「切勿逕送上級法院」。因疫
情而遲誤不變期間，得向法院聲請回復原狀。
                                書記官  吳  麗  琴
　　　　　　　　　　　　　　　　
中　　華　　民　　國　　111 　年　　10　　月　　19　　日
附錄論罪科刑法條：　　
刑法第339條之4
犯第339條詐欺罪而有下列情形之一者，處1年以上7年以下有期
徒刑，得併科1百萬元以下罰金：
一、冒用政府機關或公務員名義犯之。
二、三人以上共同犯之。
三、以廣播電視、電子通訊、網際網路或其他媒體等傳播工具，
    對公眾散布而犯之。
前項之未遂犯罰之。
洗錢防制法第14條第1項
有第二條各款所列洗錢行為者，處7年以下有期徒刑，併科新臺
幣5百萬元以下罰金。

附表一：
帳戶申設人 帳戶帳號 郭芮豪 兆豐國際商業銀行 帳號00000000000號帳戶 

附表二：（單位：新臺幣）
編號 被害人 詐騙時間 詐騙手段 匯款時間 金額 提領車手 提領時間 提領地點 提領金額 收水手 收水時間、地點 1 林佳葳 109年10月12日 15時53分許 假冒親友急需借款云云 109年10月15日 15時49分許 無摺匯款 36萬元 郭芮豪  109年10月15日16時31分許至16時34分許止 臺中市○○區○○路0段0000號兆豐銀行大甲分行 12萬元 陳昱勳 109年10月15日16時54分許 臺中市大甲區中山路1段898巷內 2 范陳粉妹 109年10月15日 假冒親友急需借款云云 109年10月15日15時49分許 臨櫃匯款 15萬元       

附表三：本案主文
編號 犯罪事實     主   文 1 附表二編號1 （略） 2 附表二編號2 郭芮豪三人以上共同犯詐欺取財罪，處有 期徒刑壹年壹月。扣案之新臺幣壹萬零貳 佰元沒收。 （原審諭知)